【裁判字號】    96,破更,15
【裁判日期】    970312
【裁判案由】    宣告破產
【裁判全文】
臺灣臺中地方法院民事裁定      96年度破更字第15號
聲  請  人  甲○○
上列聲請人聲請宣告破產事件，經本院96年度破字第84號裁定後
，由臺灣高等法院臺中分院96年度破抗字第40號發回更審，本院
裁定如下：
    主    文
聲請駁回。
聲請程序費用由聲請人負擔。
    理  由
一、本聲請意旨略以：聲請人原為補習班老師，所得除日常生活
    開銷、奉養父母之餘，尚能溫飽。嗣聲請人結婚並喜獲麟兒
    ，因重視家庭溫暖與安定，為讓家人有舒適之居住環境，憑
    藉良好之信用向銀行貸款購買住宅，起初信用頗佳，孰料近
    年遭遇景氣低迷，致聲請人之夫在工地之工作受波及，收入
    頓減，而聲請人又需承擔家中經濟重擔，致先前貸款無法如
    期繳納。經友人建議應自行創業方能累積財富，聲請人乃向
    銀行借貸籌措資金開設冷飲店，初期營收情況尚可，詎近年
    來冷飲店到處林立，競爭激烈，在對手紛紛降價衝擊下，投
    資生意獲利不如先前，盈餘根本不敷支應貸款本息，聲請人
    只好再向其他銀行借貸，變成以債養債。然禍不單行，因聲
    請人之父因病逝世，為讓父親早往西方極樂世界，聲請人只
    得將預定償還予銀行之款項，先轉作喪葬費之用。孰料一波
    才平，一波又起，聲請人之母罹患牙周病甚為嚴重，所有牙
    齒皆須重新製作，且母親之生活起居作息均需仰賴聲請人照
    料，並需由聲請人定期陪同往返醫院追蹤治療，致影響聲請
    人之工作收入甚鉅，而龐大之醫藥費、診療費等費用，亦造
    成重大之開銷，聲請人不得不再舉債以醫治母病。始料未及
    ，原所任職之補習班因經濟不景氣，不得不縮編裁員，使聲
    請人頓時失業，聲請人為還清前債，欲重新尋找工作，卻苦
    無門路，迄今仍失業，已無法應付每個月超過新台幣（下同
    ）7萬元之利息，即使聲請人不吃不喝，亦無力負擔，聲請
    人現分別積欠台中商業銀行股份有限公司（下稱台中商業銀
    行）503,475元、兆豐國際商業銀行股份有限公司（下稱兆
    豐國際商業銀行）105,739元、聯邦商業銀行股份有限公司
    （下稱聯邦商業銀行）247,628元、英商渣打商業銀行股份
    有限公司（下稱渣打商業銀行）49,490元、萬泰商業銀行股
    份有限公司（下稱萬泰商業銀行）477,434元、中華商業銀
    行股份有限公司（下稱中華商業銀行）151,3999元、美商美
    國運通銀行股份有限公司（下稱美國運通銀行）81,173元、
    玉山商業銀行股份有限公司（下稱玉山商業銀行）216,3233
    元、台北富邦商業銀行股份有限公司（下稱台北富邦商業銀
    行）327,335元、中國信託商業銀行股份有限公司（下稱中
    國信託商業銀行）177,27 9元、香港上海匯豐商業銀行股份
    有限公司（匯豐商業銀行）2,463,500元、國泰世華商業銀
    行股份有限公司（國泰世華銀行）157,659元、荷商荷蘭銀
    行股份有限公司（下稱荷蘭銀行）129,4244元，以上總計5,
    087,858元，而聲請人現有財產僅為3,764,470元，負債明顯
    超過資產甚多，爰聲請宣告破產等語。
二、按破產者，係對於債務人不能清償債務者宣告之，法院就破
    產之聲請得依職權為必要之調查，破產法第57條及第63條第
    2項分別定有明文。經法院調查結果，認為債務人並無財產
    ，則破產財團無法能構成；或者破產財團雖得成立，然其破
    產財團之財產，不足清償財團費用及財團債務時，依破產法
    第148條規定之意旨，應以無宣告破產之實益，而裁定駁回
    破產宣告之聲請（參照最高法院86年度台抗字第479號裁定
    、台灣高等法院85年度抗字第3057號裁定）。另按「左列各
    款為財團費用：一因破產財團之管理變價及分配所生之費用
    。二因破產債權人共同利益所需審判上之費用。三破產管理
    人之報酬。破產人及其家屬之必要生活費及喪葬費，視為財
    團費用。」、「左列各款為財團債務：一破產管理人關於破
    產財團所為行為而生之債務。二破產管理人為破產財團請求
    履行雙務契約所生之債務，或因破產宣告後應履行雙務契約
    而生之債務。三為破產財團無因管理所生之債務。四因破產
    財團不當得利所生之債務。」破產法第95、96條分別定有明
    文。依此規定，構成破產財團之財產，須支付聲請人及其家
    屬之必要生活費用、破產管理人之報酬、破產財團之管理、
    變價及分配所生之費用，暨其他進行破產程序所需支出之費
    用等（諸如破產管理人清查、整理債務人之財產狀況，編造
    債權及資產表冊、召開債權人會議、行使其他權限等所需花
    費），是該破產財團之財產，扣除該等費用及債務後將更形
    減少，各債權人如顯無經由破產程序受償之可能，即無宣告
    破產之實益及進行破產程序之必要。次按在破產宣告前，對
    於債務人之財產有質權、抵押權或留置權者，就其財產有別
    除權。有別除權之債權人，不依破產程序而行使其權利，破
    產法第108條定有明文。末按債務人不能清償債務者，依本
    法所規定和解或破產程序，清理其債務。債務人停止支付者
    ，推定其為不能清償。破產法第1條定有明文。職是，破產
    制度在於調和債務人重生機能及債權人權益保障。倘有其他
    替代機制，更能為適當處理時，即無藉由宣告破產之必要性
    ，始得衡平當事人之利益，否則任由債務人聲請破產，以免
    除絕大部分之債務，將該損失轉嫁於債權人，甚至由社會大
    眾承擔，顯非破產法立法之本意。
三、本件聲請人主張積欠債務5,087,858元，現有之財產價值3,7
    79,800餘元，扣除匯豐商業銀行之抵押債權僅有246萬餘元
    ，剩餘價值高達130餘萬元，亦屬不少，而得構成破產財團
    ，以支付破產程序所生之費用及分配債務，使其可供組成破
    產財團之財產等情。經查：
（一）聲請人於95年度之薪資所得、股利憑單、獎金給予、利息
      所得之給付總額為410,772元；不動產部分有座落於台中
      市○區○○段第32之148地號土地及其上之門牌號碼台中
      市○區○○街103巷6號4樓之1建物等房地、座落於高雄市
      楠梓區○○○路南6巷50號房屋及台中市○區○○街105號
      等公共設施房地，此有稅務電子閘門資料1份附卷可參，
      除此之外別無其他積極財產。又依破產法第108條之規定
      ，聲請人所提出之台中市○區○○街103巷6號4樓之1土地
      建物登記謄本所載，其上設有430萬元之最高限額抵押權
      予匯豐商業銀行，前述不動產部分自不得列為破產財團供
      破產債權分配。
（二）本院依據聲請人所陳報之13家債權銀行，於96年10月25日
      發函，委請該等債權銀行查明聲請人所積欠之債務額，及
      聲請人聲請本院宣告破產前，是否有與各銀行協商債務償
      還之情形。依據上揭債權銀行之函覆，說明如下：
    1.臺中商業銀行96年11月9日之函覆：聲請人積欠債務額計4
      94,618元（聲請人陳報503,475元），而聲請人有向該行
      申請債務協商成功，惟嗣後毀諾在案；對聲請人聲請破產
      ，無意見表示等情。
    2.兆豐商業銀行96年11月12日函覆：聲請人積欠該行債務金
      額為135,775元（聲請人陳報105,739元），該行認為聲請
      人尚年輕，應有工作能力，若貿然聲請破產通過，不但影
      響聲請人日後與其他金融機構的信用往來，亦直接衝擊該
      行經合法方式取得之債權，故不同意聲請破產等情。
    3.聯邦商業銀行96年11月2日函覆：聲請人至96年11月2日止
      ，積欠信用卡帳款245,697元（聲請人陳報247,628元）；
      聲請人曾申請債務協商成功，惟於96年3月毀諾；該行認
      為聲請人應與各債權人個別協商，自不應准許破產之聲請
      等情。
    4.萬泰商業銀行96年11月12日函覆：聲請人積欠現金卡計本
      金337,083元、一般利息至96年2月14日止計5899元及延滯
      期間利息；積欠信用卡本金127855元、利息及違約金（聲
      請人陳報477,434元），該行認為聲請人尚年輕，應有工
      作能力，且如聲請人逕為破產，造成信用瑕疵，就將來有
      融資急迫需求時，亦將無正常管道求助，恐僅能向地下金
      融業者借貸，另生社會問題，亦使聲請人日後有不虞之害
      ，故請求駁回破產之聲請等情。
    5.中華商業銀行96年11月21日函覆：聲請人積欠信用卡帳款
      計183,977元（聲請人陳報151,399元），聲請人自96年3
      月6日起未依協商內容還款，該行認為聲請人年僅40歲，
      正值壯年，並非不能償還債務，不同意宣告破產等情。
    6.美國運通銀行96年11月1日函覆：聲請人至96年10月11日
      止，積欠債務金額總計78,650元（聲請人陳報81,173元）
      ，而聲請人曾申請債務協商，惟於96年3月6日未依約正常
      繳款而取消債務協商等情。
    7.玉山商業銀行96年11月9日函覆：聲請人積欠現金卡帳款
      為272,740元（聲請人陳報216,323元），聲請人於96 年3
      月因未能依約繳納協商款項，視為毀諾，該行認為聲請人
      應先向消費金融無擔保債務協商委員會諮詢，並與各債權
      銀行進行個別協商，故不同意破產之聲請等情。
    8.台北富邦商業銀行96年11月19日函覆：聲請人積欠信用卡
      債務為本金286,514元、利息19,646元及違約金6000元，
      共計312,160元（聲請人陳報327,335元）等情。
    9.中國信託商業銀行96年11月19日函覆：聲請人積欠信用卡
      貸款為本金152135元、違約金8698元、循環利息12931元
      ，總計173,764元（聲請人陳報177,279元），聲請人曾參
      與債務協商，惟於96年3月毀諾，該行認為聲請人僅40歲
      ，正值壯年，並非不能清償債務，故請求駁回聲請人之破
      產聲請等情。
   10.荷蘭商業銀行96年11月2日函覆：聲請人至96年8月10日止
      ，積欠信用卡帳款為162,428元（聲請人陳報129,424元）
      ，該行認為聲請人尚有工作能力，不能僅就其債務金額大
      於資產金額，即推定其為不能清償，故請求駁回聲請人之
      破產聲請等情。
   11.國泰世華商業銀行96年12月14日函覆：聲請人至96年12月
      12日止，尚積欠債務金額計172,850元（聲請人陳報157,6
      59 元），該行不同意聲請人之破產聲請等情。
   12.渣打商業銀行97年1月18日函覆：聲請人目前積欠債務金
      額計50,928元（聲請人陳報49,490元），聲請人曾申請債
      務協商，惟自96年3月5日起毀諾未付款，故不同意聲請人
      之破產聲請等情。
（三）依破產法第108條之規定，匯豐商業銀行之抵押債權2,463
      ,500 元（此債權額係聲請人所陳報之資料）應優先依別
      除權程序處理，如足敷清償即不列入破產債務。又依據前
      揭12家銀行函覆資料與聲請人所陳報之債權清冊，可知聲
      請人積欠12家債權銀行之債權（扣除匯豐商業銀行之抵押
      債權2,463,500元）計2,761,021元（計算式：49 4,618元
      、135,775元、245,697元、477,434元、183,977元、78,6
      50元、272,740元、312,160元、173,764元、162,428元、
      172,850元、50,928元），相較於聲請人提出之債權人清
      冊所列債權總額2,624,358元（扣除香港上海匯豐銀行之
      抵押債權2,463,500元），多了136,663元之債務。
（四）聲請人為57年次，年僅40歲，正值壯年，亦未陳明有何身
      體殘缺，抑或其他情事致無法繼續工作，則依上述條件觀
      察，聲請人既值壯年，且身體健全，復無未能工作之情事
      ，其具有相當之工作能力甚明，在客觀上並無不能清償債
      務之理。參諸聲請人之債權人均為金融機構，債務種類均
      為信用卡、現金卡及信用貸款契約等債務。經本院依職權
      函請12家債權銀行陳述意見，函覆之12家銀行均表示不同
      意破產宣告，均表示願意與聲請人債務協商。而政府機關
      亦訂有督促金融機關踐行協商債務之機制，並已制定消費
      者債務清理條例在案，已資因應經濟上困境之消費者，使
      其有重建更生之機會。從而，得藉由其他較為合理之機制
      為清償事宜之處理，而非以強制免除債務之方式為破產，
      應係較符合當事人間衡平之方案。準此，聲請人之債權銀
      行既有表示有意願與聲請人協商，則聲請人得經由協商機
      制申請債務協商，積極與各債權銀行進行協商，訂立清償
      計劃。況債權銀行依據強制執行程序對聲請人之薪資或財
      產為執行，就維持聲請人及其共同生活之親屬為必要之財
      產，亦不得為強制執行，藉以維護聲請人及其共同生活親
      屬之基本生活，強制執行法第122條定有明文，故強制執
      行程序亦不致使聲請人陷於生活絕境中。是衡諸聲請人之
      工作能力及薪資狀況，並非無償還債務之可能。既然聲請
      人有清償債務之可能性，其與宣告破產之要件不符。
四、按破產制度在使債務人有更新之機會，使全體債權人公平受
    償，以防止社會經濟混亂，進而維持市場經濟之機制。故債
    權人恣意消費，而意圖藉破產之途徑，將債務轉嫁與債權人
    承擔，無異鼓勵不當消費，甚至引發道德危險，嚴重戕害社
    會經濟，誠不符合誠信原則。倘本院准許本件破產聲請，聲
    請人將可免除龐大之債務，將使債權銀行之債權，幾乎於難
    以獲清償下歸於消滅，令投資債權銀行之社會大眾，蒙受重
    大之損失，其結果無異由全民共同承擔該惡果。準此，本件
    聲請人聲請宣告破產，於法不合，應予駁回。
五、依破產法第5條、民事訴訟法第95條、第78條裁定如主文。
中    華    民    國    97    年    3     月    12    日
                  民事第三庭      法  官  黃渙文
正本係照原本作成。
如對本裁定抗告須於裁定送達後10日內向本院提出抗告狀，並繳
納抗告費新臺幣1,000元。
中    華    民    國    97    年    3     月    12    日
                                  書記官


司法院資訊處製作；財團法人民間司法改革基金會備份。
